【裁判字號】    96,訴,1109
【裁判日期】    970326
【裁判案由】    損害賠償
【裁判全文】
臺灣彰化地方法院民事判決  96年度訴字第1109號
原      告  彰化縣油漆工程業職業工會
法定代理人  丙○○
被      告  臺灣郵政股份有限公司
法定代理人  乙○○
訴訟代理人  甲○○
上列當事人間請求損害賠償事件，本院於民國97年3月12日言詞
辯論終結，判決如下：
    主  文
原告之訴及假執行之聲請均駁回。
訴訟費用新臺幣捌仟玖佰貳拾元由原告負擔。
    事實及理由
壹、原告主張：
一、原告在被告所屬彰化府前郵局開設有帳號00000000號郵政劃
    撥儲金帳戶（下稱系爭帳戶），但原告之前幹事暨會計出納
    即訴外人鍾雅慧於民國96年7 月12日持與存款印鑑不相符之
    印章，提領系爭帳戶內原告所有存款新臺幣（下同）250 萬
    元，並將其中200 萬元轉帳匯入原告設於合作金庫南彰化分
    行帳號00000000000000號帳戶（下稱合庫南彰化分行帳戶）
    ，另50萬元轉帳匯入原告設於臺中商業銀行彰化分行帳號00
    0000000000號帳戶（下稱臺中商銀彰化分行帳戶）。嗣後鍾
    雅慧利用此一機會，於96年7 月13日盜用原告合庫南彰化分
    行帳戶之印鑑，盜領上開伊轉帳匯入款項其中之814,323 元
    ，並將814,323 元轉入彰化縣褓姆協會，以彌補伊任職於彰
    化縣褓姆協會時所虧空之款項（鍾雅慧同時任職於原告及彰
    化縣保姆協會），造成原告受有814,323 元之損失。鍾雅慧
    因涉對原告挪用款項犯行，已被解雇去職，並由臺灣彰化地
    方法院檢察署以96年度偵字第9374號案偵辦中。
二、被告所屬彰化府前郵局承辦人員本應注意詳細核對鍾雅慧所
    持領取系爭帳戶存款之印章，與原告原留印鑑係有不同，而
    不得給予鍾雅慧提款，惟竟仍給予提款，造成鍾雅慧有機會
    盜領原告所有814,323 元之款項，因此被告所屬承辦人員該
    故意或過失不法侵害原告之行為與原告814,323 元之損失，
    應有相當因果關係存在，而被告依民法第188 條第1 項僱用
    人責任亦應連帶賠償原告，屢經原告催討，被告竟未置理，
    原告乃依民法第188 條第1 項僱用人責任之規定提起本件訴
    訟等語。並聲明：(一)被告應給付原告814,323 元，及自起訴
    狀繕本送達翌日起至清償日止，按年息百分之5 計算之利息
    。(二)訴訟費用由被告負擔。(三)原告願供擔保，請准宣告假執
    行。
貳、被告則以：
一、系爭帳戶96年7 月12日「郵政劃撥儲金提款單」上所蓋印文
    ，係以原告存款印鑑章所蓋用，並無不符，是原告主張該提
    款單之印文係以與存款印鑑完全不相似之印章所為，應非事
    實，原告就此應負舉證責任。
二、其次，鍾雅慧為原告之幹事暨會計出納，系爭帳戶並以鍾雅
    慧之名章為存款印鑑之一，依鍾雅慧所任職務本有為原告處
    理財務之權責，其代理原告向被告所屬彰化府前郵局請求提
    款，或代理原告委託彰化府前郵局將原告之款項匯入原告於
    其他行庫所設之帳戶，即屬其職掌範圍，而系爭帳戶之存提
    款往來活動，向來亦由鍾雅慧代理原告辦理，故原告系爭帳
    戶於96年7 月12日250 萬元之提款，及2 筆委託匯款，其法
    律關係允為鍾雅慧以原告名義，向被告所屬彰化府前郵局請
    求清償存款債權，及委託該郵局匯出該提領之存款，其法律
    關係應直接對原告生效。
三、而經由被告清償債務及履行受委託匯款之義務後，原告確實
    於96年7 月12日取得於合庫南彰化分行帳戶（200 萬元）及
    臺中商銀彰化分行帳戶（50萬元）總計250 萬元之存款債權
    利益，就此一事實而言，原告並未因被告或被告所屬彰化府
    前郵局承辦人員之行為，而受有任何損害。依無損害則無賠
    償之法理，原告請求被告應對其合庫南彰化分行帳戶遭鍾雅
    慧於96年7 月13日提領814,323 元之損失，負損害賠償責任
    ，即屬無據。
四、又原告稱其合庫南彰化分行帳戶遭鍾雅慧於96年7 月13日盜
    領814,323 元，並將之轉入彰化縣褓姆協會，致其受有814,
    323 元之損失，並未提出相關匯款或存款單據以為佐證。退
    步言之，原告縱因鍾雅慧之上開盜領行為而受有損失，然為
    侵權行為之人係鍾雅慧，並非被告或被告所屬彰化府前郵局
    96年7 月12日受理系爭帳戶提款作業之承辦人員，則原告主
    張被告應依民法第188 條第1 項之規定負僱用人連帶賠償責
    任，即無理由等語，資為抗辯。並聲明：(一)原告之訴駁回。
    (二)訴訟費用由原告負擔。(三)如受不利判決，願供擔保免為假
    執行。
參、得心證之理由：
一、查原告在被告所屬彰化府前郵局開設系爭帳戶，鍾雅慧於96
    年7 月12日以原告名義，在彰化府前郵局提領系爭帳戶內存
    款250 萬元，旋即以原告名義，在彰化府前郵局將其中200
    萬元轉帳匯入原告合庫南彰化分行帳戶，另50萬元轉帳匯入
    原告臺中商銀彰化分行帳戶之事實，為兩造所不爭執，復有
    合庫南彰化分行帳戶存摺、臺中商銀彰化分行帳戶存摺、郵
    政劃撥儲金帳戶收支詳情單、郵政劃撥儲金印鑑單、郵政劃
    撥儲金提款單、郵政跨行匯款申請書及臺灣郵政股份有限公
    司彰化郵局96年10月24日彰營字第0960101748號函影本附卷
    可稽；而嗣於同年月13日，原告合庫南彰化分行帳戶經提領
    814,323 元乙節，亦有上開合庫南彰化分行帳戶存摺影本在
    卷可憑，均堪信為真實。
二、原告雖以上開理由主張被告應負侵權行為賠償責任，惟：
  (一)按原告之訴，依其所訴之事實，在法律上顯無理由者，法院
    得不經言詞辯論，逕以判決駁回之，民事訴訟法第249 條第
    2 項定有明文；而該條項所謂原告之訴，依其所訴之事實，
    在法律上顯無理由者，係指依原告於訴狀內記載之事實觀之
    ，在法律上顯然不能獲得勝訴之判決者而言（最高法院62年
    臺上字第845 號判例意旨參照）。而民法第184 條第1 項係
    規定：因故意或過失，不法侵害他人之權利者，負損害賠償
    責任。可知，一般侵權行為損害賠償責任以行為人有不法侵
    害行為、侵害他人權利、他人因此受有損害、損害與侵害行
    為具有因果關係為客觀要件，缺一則不能成立侵權行為，亦
    無損害賠償責任發生；而民法第188 條第1 項僱用人與受雇
    人連帶負損害賠償責任，仍以受雇人依法應負侵權行為責任
    為前提，則倘因欠缺上開要件致受雇人之行為不能成立侵權
    行為，僱用人當亦無應負連帶損害賠償責任之餘地。是如原
    告起訴主張被告應負侵權行為損害賠償責任，但依其起訴書
    所載之事實，根本欠缺構成侵權行為之要件，顯然不能獲得
    勝訴判決，自應認係法律上顯無理由。
  (二)次按向第三人為清償，經其受領者，其效力依左列各款之規
    定：一、經債權人承認或受領人於受領後取得其債權者，有
    清償之效力。二、受領人係債權之準占有人者，以債務人不
    知其非債權人者為限，有清償之效力。三、除前二款情形外
    ，於債權人因而受利益之限度內，有清償之效力，民法第31
    0 條定有明文；其中第三款之規定，係因倘債權人因第三人
    之受領清償而受利益，則其債權之目的已達，在此限度內發
    生清償效力，可使法律關係臻於簡明，第三人既無須返還其
    受領之給付予債務人，債務人亦毋庸再對債權人付清償義務
    ，且此所謂債權人受有利益，包含第三人將受領之給付轉付
    債權人或因第三人之行為使債權人受有利益之情形（可參孫
    森焱著民法債篇總論下冊第1048頁，96年9 月修定版）。又
    按銀行接受定期存款（即銀行法第8 條之定期存款）者，其
    與存款戶間係發生消費寄託關係。依民法第603 條第1 項規
    定，銀行固負有返還同一數額之金錢於存款戶之義務，存款
    如為第三人憑真正之存單及印章所冒領，依其情形得認該第
    三人為債權之準占有人，且銀行不知其非債權人者，依民法
    第310 條第2 款規定，銀行得對存款戶主張有清償之效力。
    存款戶即不得請求銀行返還同一數額之金錢，銀行亦不負侵
    權行為或債務不履行之損害賠償責任。倘該第三人非債權之
    準占有人或銀行明知該第三人非債權人，亦無民法第310 條
    第1 款及第3 款所定情事，則銀行向第三人為清償，對於存
    款人即不生清償之效力。存款戶自非不得行使寄託物返還請
    求權，請求銀行履行債務，亦不發生侵權行為或債務不履行
    之問題（最高法院81年度臺上字第18 75 號判決意旨參照）
    。則綜合上揭法條規定、說明及判決意旨可知，若第三人以
    非存款人（債權人）留存之印章蓋用於提款單，再據以向銀
    行（債務人）提領存款，因此時第三人並無債權準占有人之
    地位（最高法院68年度第6 次、73年度第11次民事庭決議參
    照），銀行所為之給付對存款人原則上應不生清償之效力，
    易言之，此時存款人對銀行之消費寄託債權仍然存在，其權
    利並未受有損害；又縱第三人於受領後已將所受領之給付轉
    付予存款人，存款人因此受有該轉給付之利益，致銀行得依
    民法第310 條第3 款規定主張其給付對存款人亦生清償之效
    力，然因存款人此時已取得消費寄託物（金錢），等於已實
    現了其消費寄託返還請求權，於其受領之利益（金額）範圍
    內，自亦無從認其受有任何損害。是於上揭兩種情形，因存
    款人均未受有損害，即不具備侵權行為須「受有損害」之要
    件，存款人均無從向銀行依侵權行為規定請求損害賠償。
  (三)查：本件原告係依民法第188 條第1 項僱用人責任之規定請
    求被告賠償原告814,323 元之損害，依首揭說明，自應審核
    本件是否具備侵權行為之要件。依原告起訴主張所稱「被告
    之受雇人未詳細檢閱提款單，致訴外人鍾雅慧得於96年7 月
    12日持與存款印鑑不相符之印章，提領系爭帳戶內原告所有
    存款250 萬元，旋即以原告名義，將其中200 萬元轉帳匯入
    原告合庫南彰化分行帳戶，另50萬元轉帳匯入原告臺中商銀
    彰化分行帳戶，嗣於翌日再盜用原告合庫南彰化分行帳戶之
    印鑑，盜領上開伊轉帳匯入款項其中之814,323 元」之事實
    觀之，因鍾雅慧係持與原留存印鑑不符之印章提款，不具債
    權準占有人之地位，此時被告所為之250 萬元給付對原告本
    固不生效力，但因鍾雅慧隨即將受領之款項分別轉帳存入原
    告合庫南彰化分行帳戶（200 萬元）及臺中商銀彰化分行帳
    戶（50萬元），使原告因而分別取得對合庫南彰化分行及臺
    中商銀彰化分行各200 萬元及50萬元之消費寄託物返還請求
    權（債權）；而原告復陳稱鍾雅慧嗣係於翌日以「盜用」印
    章方式盜領原告合庫南彰化分行帳戶內之814,323 元，可知
    該帳戶確實係由原告支配、管理及使用，鍾雅慧並無支配管
    理使用權限，另原告就鍾雅慧存入臺中商銀彰化分行帳戶之
    50萬元，並未主張受有損害，亦佐該帳戶始終在原告支配、
    管理及使用中，則鍾雅慧將其受領之250 萬元匯款轉存入原
    告合庫南彰化分行帳戶及臺中商銀彰化分行帳戶，而使原告
    因而取得對該二銀行之消費寄託物返還請求權時，原告已受
    有250 萬元債權之利益，且該利益與其對被告原有之債權等
    額之事實，至堪認定。是此時被告雖非不得依民法第310 條
    第3 款對原告主張清償之效力，但因被告係在原告所受利益
    內始生清償效力，即未受有損害，揆諸上揭法條、判決及說
    明，原告既無權利受有損害，其於侵權行為要件已有欠缺，
    自不得對被告主張侵權行為之損害賠償責任。至於原告合庫
    南彰化分行帳戶內之814,323 元嗣再遭鍾雅慧盜領乙節，已
    屬原告取得對合庫南彰化分行200 萬債權後始另發生之一獨
    立不法行為，自與被告無涉。
  (四)從而，原告依侵權行為之法律關係請求被告應給付原告814,
    323 元，及自起訴狀繕本送達翌日起至清償日止，按年息百
    分之5 計算之利息，依其主張之事實，在法律上顯無理由，
    應予駁回。原告之訴既已駁回，其假執行之聲請亦失所附麗
    ，應併予駁回。
三、兩造其餘攻擊防禦方法及舉證，經審酌後於判決結果不生影
    響，爰不一一論列，附此敘明。
四、訴訟費用負擔之依據：民事訴訟法第78條、第87條第1項。
中    華    民    國    97    年    3     月    26    日
                  民事第二庭    法  官  吳永梁
以上正本係照原本作成。
如對判決上訴，應於判決送達後20日內向本院提出上訴狀。
中    華    民    國    97    年    3    月    31    日
                                書記官  陳美敏


司法院資訊處製作；財團法人民間司法改革基金會備份。
